臺灣臺南地方法院民事判決　　九十年度簡上字第二六○號
　　上　訴　人　戊○
　　訴訟代理人　己○○
　　法定代理人　丙○○
　　訴訟代理人　丁○○
　　　　　　　　甲○○
　　　　　　　　乙○○
右當事人間請求返還寄託物事件，上訴人對於中華民國九十年十月九日臺灣臺南地方
法院臺南簡易庭九十年南簡字第二三五號第一審判決提起上訴，本院判決如左：
    主      文
上訴之訴駁回。
第二審訴訟費用由上訴人負擔。
    事      實
甲、上訴人方面：
  一、聲明：求為判決：
     (一)原判決廢棄。
     (二)被上訴人應給付上訴人新台幣十萬五千一百元，及自民國九十年一月四日起
       至清償日止，按年息百分之五計算之利息。
  二、陳述：除與原判決記載相同者，茲引用之外，補稱：
    （一）上訴人於民國八十九年一月四日前往被上訴人處，同時將兩筆十萬元（一
          筆為現金；一筆為上訴人先前存入上訴人開設於被上訴人銀行帳戶內，經
          兌領後之支票票款），以定存一年期之定期存款存入被上訴人銀行，約定
          存款之到期日為九十年一月四日，屆期原告可展期或解約提款，當時負責
          為上訴人辦理定存業務之人員為被上訴人銀行行員陳世榮先生，其將現金
          十萬元點收後，將該筆定存現金編定為存單號碼十九號，支票兌現後之十
          萬元則轉定存編定存單號碼為二十號，並以電腦軟體資訊打入兩造簽收認
          同之唯一憑據即「綜合存款存摺」。嗣後，上訴人並於八十九年六月五日
          以另存入一年期之定存十萬元及二十萬元，均如數訂約完成，且均登載於
          上開存摺內。其後，上訴人又於同年六月二十二日、六月二十七日、七月
          五日、七月三十一日、八月二十七日、十月二十六日、十一月二十三日及
          九十年一月四日多次前往被上訴人銀行辦理一年期定期存款，且亦均登載
          於存摺內，在此段期間，被上訴人均未主張前開第十九筆定存金額有何錯
          誤或要求更正，迨上開定期存款屆期被上訴人未將該筆定存金額展期，上
          訴人遂於九十年一月四日前往被上訴人銀行要求提款，請求被上訴人返還
          本利十萬五千一百元，然被上訴人竟稱內部無此資料拒不返還，上訴人乃
          依消費借貸之法律關係提起本件訴訟。
    （二）原審雖以判決駁回上訴人之訴訟，然有未恰之處，其一為：被上訴人於第
          十九筆及第二十筆定期存款同時辦妥後，即行離去，此有上訴人卷附之綜
          合存款存摺上載明顯示可證，核實際辦理時間均為當時十五時二十五分五
          十九秒左右，至於被上訴人所提交易序號三八二之第二十筆定期存單之辦
          理時間為十五時五十六分十一秒，乃因被上訴人銀行承辦人員事後逕行更
          正之時間，以致產生其中有多筆其他客戶交易序號為三六六至三八０，上
          訴人並未等三十分鐘之久。原審未查，卻謂：「以客戶立場，怎可能容許
          銀行承辦人員於辦理上訴人第十九筆定期存款後，先承作交易序號第三六
          六至三八０筆之其他客戶交易，再辦理該存單號碼第二十筆之定期存款交
          易，而讓其足足等三十分鐘之久，顯見原告所言與交易經驗不符，實不足
          採信」云云，顯非適恰。
    （三）按被上訴人銀行與存款取款之客戶，就其寄託契約往來之唯一依據係被上
          訴人所製作而交付上訴人持有之存摺，是有關定期存款之筆數、金額，均
          以存摺登載為準，以代替以往銀行交付存款人定期存單之方式。是若發生
          存款客戶與被上訴人銀行有無存款之爭議，當應以兩造認同之存摺內容為
          依據，不容許被上訴人空口徒言係其內部作業流程疏失所致而否定上訴人
          有存款之事實。被上訴人辯稱係承辦人員陳世榮結帳時始發覺轉帳之帳目
          不合經檢查傳票發現係上訴人第十九筆存單之貸方傳票原應以轉帳收入處
          理，卻誤鍵為現金收入，致帳目不合，及因電腦程式設計之緣故，未能將
          已更正之存單號碼從存摺上刪除，致第十九筆應更正作廢之定期存款仍顯
          示於存摺上所致等語。按當時上訴人存入二筆，一筆係轉帳存入十萬元，
          一筆係以現金十萬元存入，苟被上訴人之承辦員於結帳時發現帳目不符屬
          實，然其抗辯轉帳之帳目不合與現金收入有何關連？況被上訴人於原審答
          辯既稱銀行從業人員每日經辦數百筆交易，因工作業務繁雜，錯誤亦屬難
          免等語，則其結帳時縱使發現帳目不合，該錯誤又如何證明係上訴人二筆
          交易有誤，或是銀行承辦人員自己心存不良所致。縱使鍵機錯誤亦屬難免
          ，則於電腦程式設計時，何以未將誤鍵之因素列入程式設計考量，否則常
          常誤鍵，則銀行內部資料與客戶文件勢必因此形成諸多差異，客戶將無保
          障，是其所辯因電腦程式設計緣故，無法將已更正之存單號碼從存摺刪除
          ，顯不足採。
    （四）被上訴人果因誤鍵，於其發現錯誤之時，理應當日通知上訴人前往更正，
          其於一年後始憑模糊記憶辯稱當天即以電話告知上訴人，故其嗣後再與上
          訴人進行交易時，承辦人員未再對上訴人告知，亦屬人之常情云云，純屬
          託詞。如是鍵機錯誤，在電腦螢幕配合使用下，知為鍵錯而非會計借貸觀
          念混淆不清，為何仍須等待三十分鐘始知鍵錯？且上訴人確實並未接獲電
          話通知。縱使被上訴人有通知上訴人，而上訴人不依通知前往更正存摺被
          上訴人理當在其內部文件註記，嗣後上訴人陸續前往被上訴人銀行辦理其
          他多筆存款時，加以人工刪除更正存摺，或以正式公文通知，如此關係客
          戶重大權益之事項，豈容被上訴人以事務繁雜，實難課以銀行遇此類情形
          皆須以公文方式通知客戶等語為搪塞。
    （五）又被上訴人辯稱：上訴人於電話通知時未為任何異議，其後數次至被上訴
          人銀行辦理相關業務時其記憶當屬清晰，亦未為任何異議或詢問，為何遲
          至一年多記憶已屬模糊或對當時景象無記憶，始為異議之提起，著實令人
          費解云云，顯然自相矛盾。按上訴人並未接獲任何電話通知，何能於當日
          提出異議？且上訴人於當日既有存入二筆各十萬元之存款，銀行交付之存
          摺上又有登載，則上訴人相信存款已毫無問題，而且該筆定期存款之到期
          日為九十年一月四日，上訴人嗣後數次至被上訴人銀行辦理存款相關業務
          ，當然未有任何異議或詢問，理所至明。復查，被上訴人自稱其承辦人員
          每日經辦數百筆交易，工作業務繁忙，其於一年多後，豈復記憶有無以電
          話通知上訴人，殊值懷疑？
    （六）根據當天承辦人員陳世榮到庭證稱，對於現金帳戶控管因果關係交代含糊
          ，究竟是內部現金不合而作帳，還是用作帳來掩護現金短溢，又未能提出
          現金帳簿證明處理程序已經過內部勾稽。及依中央銀行及財政部金融局落
          實內部現金稽核與杜絕弊端所發之函令，金融機構對於超過一千五百元以
          上之現金交易應設簿登記，對於庫存現金管理亦要求符合牽制安全原則，
          顯見被上訴人銀行內部稽核存有缺失。有陳世榮先生事後說未曾再為上訴
          人辦理定存業務云云。然實際上上訴人嗣後多次前往被上訴人銀行辦理定
          存，而陳世榮當時又負責辦理定存業務，其陳述顯然矛盾。陳世榮先生是
          更正後未通知上訴人，如何僅以被上訴人總行提出之微縮膠捲記載有更正
          情形而取信上訴人。至於被上訴人總行資訊人員提出之資料，未言及報表
          勾稽的功能，且總行電腦記錄分成主檔及ｌｏｇｏ檔，此事交易糾紛僅有
          主檔交易記錄之紙捲不足證明，需有ｌｏｇｏ檔才知事實。
    （七）且上開記載交易時間之交易紙捲係被上訴人自行提出，有效性尚有存疑，
          依中央銀行發行之函釋，對於交易紙捲印錄資料異常情形，應即時追蹤查
          明，並妥為運用例外管理報表相互勾稽等語。此一函釋之說明，開宗明義
          即道出今年金融機構職員失職舞弊事件頻傳，‧‧顯示金融機構各項業務
          操作內部管理仍多疏失等語。因此可以證明未經相互勾稽的紙捲，其正確
          性仍實堪慮。另由上訴人提出之財政部函，亦可證明行員的舞弊管道其中
          之一必定是藉由更正電腦資料而得逞，因此對於此次交易爭權，先因行員
          的行為失當，次因對交易更正程序應有的審慎不足，造成客戶權益損失，
          可以推斷被上訴人難辭其咎。又依據金融機構應即檢討現行票券業務作業
          流程，為有效防範可能發生之內部人員舞弊，對於電腦安全控管措施是否
          周延，對異常交易如更正、取消等交易需特別予以妥適控管，當然如何能
          達到妥適控管應該是以積極通知交易雙方，始可達到有效防範之效果。
    （八）至於被上訴人提出上訴人交易習慣之記錄，稱上訴人習慣先將現金存入帳
          戶再轉定存，此事情形與其交易習慣不符云云。然上訴人實際上仍維持上
          開習慣，係因陳世榮先生說已可以直接將現金轉定存，上訴人以為是新年
          度的習慣，乃變更交易習慣，隨後之定存交易行為仍維持以往方式，故上
          訴人係受陳世榮先生片面誘導，與上訴人交易習慣無關。由上訴人提出之
          台北銀行電腦作業輸入、輸出資料管理辦法第八條、第十三條內容：更正
          後，更正單位應以書面資料通知對方單位檢核備查。及存摺內容與本行記
          載數額或電腦主檔之結存餘額不符時，以本行記載數額或電腦主檔之結存
          餘額為準。可見其管理之完備與用心，然被上訴人銀行未通知在先，又欲
          以電腦主檔之結存餘額強行說服上訴人顯然未盡善良管理人責任。
    （九）從金融機構對於更正交易的各號行政含釋中可以證明皆需經由交易雙方審
          慎處理而為之，及依各種活期存款取款憑條填寫付款日錯誤更正辦法，皆
          須顧客事後加蓋印鑑始具效力。中央銀行登載公債作業要點，金融機構為
          維護交易雙方之權利，欲更正先前所做交易，須於事後由金融機構雙方傳
          真原始憑證及認證資料始可逕行更正。及中央銀行同業資金電子化調撥清
          算業務管理要點，金融機構間資金轉帳交易與原始憑證不符時，欲更正先
          前交易內容，需有由轉出行通知、協調轉入行等程序始可進行調整，在在
          顯見金融機構間對於資金往來之謹慎。另根據嚴禁金融機構職員代客辦理
          存提款或保管印鑑存摺以防弊端的函令，可以推論金融弊端必定藉由行員
          介入存提款交易而產生，此次交易活動上訴人受到行員指示，傳票由上訴
          人自行填寫，但定存傳票卻由行員代填，事後更產生瑕疵更正交易情事，
          因此對於此次交易糾紛，先是行員行為不當，次因對交易更正程序應有之
          審慎不足而造成顧客權益損失，可以推斷被上訴人有人謀不臧現象。
    （十）末按，上訴人持有之存摺，係被上訴人所製作，此為兩造所不爭執，依民
          事訴訟法第三百五十八條第一項規定，應推定為真正。復按當事人主張有
          利於己之事實者，就其事實有舉證責任，及應證事實之證據資料，並不以
          可直接單獨證明之直接證據為限，凡先綜合其他情狀證明某事實，再由某
          事實為推理的證明應證事實該證明事實之間接證據，亦包括在內。民事訴
          訟法第二百七十七條及二百八十二條分別定有明文。依證據法則，上訴人
          業已提出前後長達一年的定期存款記錄與被上訴人所製作登載之存摺證明
          確有存款之事實。況上訴人每月薪資超過十五萬元，固定當月皆會有一至
          二筆現金十萬元寄存定存的交易習慣，此由上訴人一整年存摺所載內容可
          知，故可合理推定上訴人於八十八年十二月二十日從中國信託提領三十萬
          元，理當同其習慣嗣後於八十九年一月四日至被上訴人銀行寄存現金定存
          十萬元應屬無誤。如上開存摺不足以證明，則客戶持有存摺之權利或義務
          形同虛設。苟被上訴人否認上開存摺之真正，自應提出積極證據以圓其說
          。茲被上訴人徒空言推託，僅以其內部作業疏失或電腦程式設計緣故加以
          搪塞，又辯稱有以電話通知上訴人，根本不足為其有利之辯解。綜上所陳
          ，被上訴人在客戶離去後，始逕行任意更正存款文件資料，且自始均未通
          知客戶，竟僅以作業錯誤為由辯稱，即可不負責任，則客戶權益將何保障
          ，原審未查，遽以推斷係被上訴人錯誤所致，逕認上訴人於當日僅存一筆
          十萬元定期存款，尚有違誤。
  三、證據：除援用第一審所提證據外，補提存摺影本二件、中央銀行函釋二件、財
      政部函六件、中央登載公債要點一件、中央銀行同業資金電子化調撥清算業務
      管理要點一件、修訂綜合存款轉定期性存款之部分作業方式一件、台北銀行電
      腦作業輸入、輸出資料管理辦法一件。
乙、被上訴人方面：
  一、聲明：駁回上訴。
  二、陳述：除與原判決記載相同者，茲引用之外，補稱：
    （一）上訴人雖主張八十九年一月四日當天同時存入兩筆十萬元金額，一筆為現
          金，一筆為支票，以定存一年期之定期存款存入被上訴人銀行云云。然上
          訴人係於當天有二張交換票據，金額分別為二萬三千一百六十二元及九萬
          四千二百七十元，上訴人於當日至被上訴人銀行要求將該二張支票先予抵
          用，被上訴人因上訴人多年來往來之情誼，乃答應其要求。上訴人即開立
          一張十萬元之活期儲蓄存款取款憑條辦理系爭一年期整存整付之定期存款
          ，並由承辦人員陳世榮辦理，且將該筆定存資料登載於上訴人持有之綜合
          存款存摺內，編號為第十九筆定期存款號碼，上訴人隨後辦理其他業務完
          畢隨即離去。嗣後陳世榮先生結帳時發覺現金短少十萬元，經檢查相關傳
          票後發現，係上訴人第十九筆存單之貸方傳票原應以轉帳收入處理，卻誤
          鍵為現金收入，致帳目不合。陳世榮乃更正該第十九筆定期存款之紀錄，
          並另行為上訴人製作另筆定期存款，並填寫相關傳票，即編號第二十筆之
          定期存款資料。惟因上訴人當時業已離去，且被上訴人銀行之電腦程式設
          計緣故，無法將存摺上第十九筆存單號碼應更正之定期存款作廢，而仍顯
          示於存摺上，是然該筆存款實已為系爭存摺存單號碼第二十筆定期存款取
          代而不存在。上訴人當天除以支票抵用之定期存款外，並無持任何現金辦
          理定期存款之情事。且依上訴人自八十七年以來與被上訴人往來之習慣觀
          之，上訴人皆係將現金先行存入活期儲蓄存款之存摺內，再自該帳戶內取
          出款項辦理定期存款，若上訴人當天除以支票票款先予抵用辦理定期存款
          外，尚有另一筆現金十萬元之存款，則上訴人必依其習慣先將該筆現金先
          行存入活期儲蓄存款之存摺內，再自該帳戶內取出款項辦理定期存款，然
          查當天卻無此等交易記錄，是上訴人顯然對於當天真實情形不復記憶，其
          所言與事實顯然不符。
    （二）又上訴人一再陳稱：上訴人於第十九筆及二十筆定期存款同時辦妥後，即
          已離去，至於會產生被上訴人所稱交易序號三八二之第二十筆定期存單，
          係因被上訴人承辦人員事後任意逕行更正時間云云。然查上訴人辦理系爭
          存摺上第十九筆定期存款之時間為十五時二時五分五十九秒，第二十筆定
          期存單之辦理時間為十五時五十六分十一秒，皆有被上訴人提出之銀行傳
          票可資為證，上訴人稱第十九筆及第二十筆定期存款同時辦妥之交易時間
          同屬十五時二時五分五十九秒，顯然對事實予以曲解，不足採信。
    （三）再者，傳票之交易序號與其上所顯示之交易時間係相關聯，交易序號越前
          者，其交易時間較早，反之亦然，產生第二十筆定期存單者為交易序號三
          八二之交易，其上所顯示時間確為十五時五十六分十一秒，若如上訴人所
          言，第二十筆定期存單（交易序號三六一），係因被上訴人承辦人員事後
          任意逕行更正時間，果如此，則產生該第二十筆定期存單之交易即應為序
          號三六一之交易，始符合上訴人所稱該二筆交易同屬十五時二十五分五十
          九秒左右而其時間遭人竄改之情形，然事實確非如此，上訴人毫無證據隨
          意誣指被上訴人，並曲解事實。
    （四）銀行從業人員每日經辦數百筆交易，因工作業務繁雜，鍵機錯誤在所難免
          ，實難課以銀行遇此錯誤皆須以公文方式通知客戶，況以電話告知亦屬通
          知，且使客戶於記憶深刻之際能迅速、立即瞭解相關帳務之更正情形，更
          屬有利客戶之通知方式，因被上訴人發現錯誤當天即以電話告知上訴人，
          故上訴人嗣後再向被上訴人銀行進行交易時，被上訴人未再對其告知，亦
          屬人之常情。人類對於事物之記憶隨時間流逝而相對失去，上訴人於被上
          訴人以電話告知時未為任何異議，其後數次至被上訴人銀行辦理業務，記
          憶尚清晰亦未有任何異議或詢問，遲至一年後，記憶已模糊始提起異議，
          令人費解。
    （五）上訴人於八十九年一月四日當天確實僅向被上訴人銀行辦理一筆十萬元之
          定期存款，因被上訴人承辦人員鍵機錯誤並更正帳務，致存摺上第十九筆
          存單號碼應更正作廢之定期存款仍顯示於存摺上，然該筆存款實已為系爭
          存摺存單號碼第二十筆定期存款取代而不存在，故上訴人提起上訴，請求
          被上訴人返還寄託物實於法無據。
  三、證據：除援用第一審所提證據外，補提存摺存款存款憑條四件、取款憑條五件
      、定期性存款存款憑條五件、定期性存款客戶異動資料、台灣企銀櫃員序時帳
      、使用主管卡備查簿，並聲請訊問證人陳世榮、蕭喜文。
    理      由
一、上訴人起訴主張：其於八十九年一月四日前往被上訴人處，辦理二筆數額均為十
    萬元之一年期定期存款，一筆為現金，一筆為上訴人先前存入上訴人開設於被上
    訴人銀行帳戶之支票票款，上開定期存款之到期日均為九十年一月四日，屆期原
    告可展期或解約提款，並由被上訴人銀行辦理定存業務之行員陳世榮為上訴人辦
    理，其將現金十萬元點收後，將該筆定存現金編定為存單號碼十九號，支票兌現
    後之十萬元則轉定存編定存單號碼為二十號，並以電腦軟體資訊打入上訴人持有
    之綜合存款存摺。其後上訴人陸續前往被上訴人銀行辦理定存業務，均無異狀，
    ，被上訴人亦未主張前開第十九筆定存金額有何錯誤或要求更正，迨上開定期存
    款屆期被上訴人未將該筆定存金額展期，上訴人遂於九十年一月四日前往被上訴
    人銀行要求提款，請求被上訴人返還本利和十萬五千一百元，然被上訴人竟稱內
    部無此資料拒不返還，上訴人乃依消費借貸之法律關係提起本件訴訟等情。被上
    訴人則以：上訴人係於當天有二張交換票據，金額分別為二萬三千一百六十二元
    及九萬四千二百七十元，並要求被上訴人銀行將該二張支票先予抵用，被上訴人
    因上訴人多年來往來之情誼，乃答應其要求。上訴人即開立一張十萬元之活期儲
    蓄存款取款憑條辦理系爭一年期整存整付之定期存款，並由承辦人員陳世榮辦理
    ，且將該筆定存資料登載於上訴人持有之綜合存款存摺內，編號為第十九筆定期
    存款號碼，上訴人隨後辦理其他業務完畢隨即離去。嗣後陳世榮先生結帳時發覺
    現金短少十萬元，經檢查相關傳票後發現，係上訴人第十九筆存單之貸方傳票原
    應以轉帳收入處理，卻誤鍵為現金收入，致帳目不合。陳世榮乃更正該第十九筆
    定期存款之紀錄，並另行為上訴人製作另筆定期存款，並填寫相關傳票，即編號
    第二十筆之定期存款資料。惟因上訴人當時業已離去，且被上訴人銀行之電腦程
    式設計緣故，無法將存摺上第十九筆存單號碼應更正之定期存款作廢，而仍顯示
    於存摺上，是然該筆存款實已為系爭存摺存單號碼第二十筆定期存款取代而不存
    在。上訴人當天除以支票抵用之定期存款外，並無持任何現金辦理定期存款之情
    事等語，資為抗辯。
二、經查，兩造對於上訴人曾於八十九年一月四日前往被上訴人銀行，以其先前存入
    之支票辦理一年期定期存款，該綜合存款之帳號為00000000000，及
    該筆定期存款業已登載於上訴人持有之綜合存款存摺內，即存摺內編號第二十筆
    之定期存款之事實，均不爭執，並有綜合存款存摺影本附卷可參，可信為真正。
三、上訴人另主張其當天有另持現金八萬元，並自帳戶內提領二萬元，共計十萬元，
    向被上訴人辦理一年期定期存款，該筆定期存款即為登載於上訴人持有之綜合存
    款存摺編號第十九筆定期儲蓄存款之事實，則為被上訴人所否認，並辯稱：該第
    十九筆定期存款記錄與第二十筆為實際上為同一筆，當時因為行員操作錯誤，而
    第十九筆定期存款記錄已形成，該行電腦程式設計緣故，又無法將該筆錯誤資料
    刪除，故造成錯誤之記錄（即第十九筆）與更正後之記錄（即第二十筆）都顯示
    在存摺上，實際上第十九筆的定期存款已經為第二十筆定期存款所取代而不存在
    等語。顯然兩造對於上訴人當天是否以十萬元現金辦理定期存款乙情有所爭執，
    本院自應先審究上訴人當天有無以現金十萬元辦理一年期定期存款？及上開存摺
    登載之第十九筆定期儲蓄存款是否即為上訴人以現金十萬元辦理定期存款之記錄
    ？經查：
  （一）上訴人前開主張，業據其提出綜合存款存摺為證。被上訴人雖不爭執上開存
        摺之真正，然否認該存摺內編號第十九筆定期存款之內容為真實。顯然被上
        訴人對於上開作為文書證據之存摺形式上真正不爭執，但否認該存摺關於記
        載第十九筆定期存款之實質內容為真實。因文書證據，除有形式上之證據力
        外，尚有實質上之證據力，需二者具備，始能證明該文書之真正。而形式上
        證據力，單指該文書形式上真正（例如該存摺並非偽造或有變造情形），實
        質上之證據力，則指文書內容之真實性。本件上訴人提出之存摺，形式上真
        正已為被上訴人所不爭執，而具有形式上證據力，然其登載內容之真正已為
        被上訴人否認，是存摺之實質證據力即有疑慮，則上訴人仍應就該文書之實
        質內容（即以現金辦理定期存款）負有舉證責任。上訴人卻認僅需被上訴人
        不爭執該存摺之真正，即足證明有以現金辦理定期存款之事實，顯然對於證
        據法則認識有誤。
  （二）上訴人雖陳稱：其任職之公司於八十八年十二月二十日經公司給付年終獎金
        三十餘萬元，並匯入其設於中國信託商業銀行帳戶內，其於當日提領三十萬
        元現金，應付年底支出，剩餘八萬元，乃於八十九年一月四日前往被上訴人
        銀行提領二萬元，湊成十萬元，辦理定期存款等語，並提出中國信託商業銀
        行存摺為證。然上訴人對於資金往來平日並未有記載之習慣，而人的記憶力
        有限，常隨時間的經過而逐漸遺忘，是上訴人上開陳述距其存款時間業已一
        年餘，其記憶是否正確，非無疑問。況上開存摺僅能證明上訴人曾於八十八
        年十二月二十日提領三十萬元之事實，亦不足證明其於八十九年一月四日攜
        帶八萬元現金前往被上訴人銀行之事實。再由上訴人自陳除了自己的帳戶外
        ，另外二名兒子己○○、蔡英銘設於被上訴人銀行之帳戶亦由其進出使用，
        而上訴人當天除於自己帳戶內領取現金二萬元外，亦透過二名兒子的戶頭共
        提領一萬三千元，換言之，上訴人當天共提領三萬三千元現金。是上訴人果
        真因支付日常開銷而剩餘獎金八萬元，則僅提領二萬元即為已足，又何需提
        領三萬三千元現金？又縱使其提領超過二萬元之存款係為零用金之用，但依
        一般經驗法則，勢必先預留部分零用金，再將剩餘部分辦理存款，焉有不預
        留零用金，將所有餘錢辦理存款，再由帳戶中提領現金之理。
  （三）又依被上訴人提出當天為上訴人辦理定期存款該台電腦之櫃員序時帳（即陳
        世榮當天所操作電腦之所有作業記錄）及傳票，與上訴人當天交易有關之序
        號為第三百五十九、三百六十、三百六十三、三百六十四、三百六十五、三
        百八十一及三百八十二。其中第三百五十九、三百六十、三百六十五、三百
        八十一及三百八十二均為上訴人之綜合存款帳號。第三百六十三、三百六十
        四則為己○○及蔡英銘二人之帳號。經核對該序號所對應之金額，可以明顯
        看出第三百六十三、三百六十四及三百六十五筆分別為上訴人當天自三個帳
        戶內共提領三萬三千元之記錄。其餘均為十萬元，應為上訴人當天辦理定期
        存款之業務。又序號第三百五十九筆發生時間為十五時二十四分三十秒，交
        易代號為二七四，係以轉帳方式為之（記載有ＣＨ）；第三六０筆發生時間
        為十五時二十五分五十九秒，交易代號為二八三，係以現金方式為之（記載
        有ＣＳ）；亦即由該電腦紀錄及被上訴人提出之操作手冊，可看出該名行員
        先由上訴人帳號轉帳支出十萬元之動作，緊接著連續於同一帳號操作同額之
        綜合存款定期存款業務，且以現金收入方式為之。依會計上「借貸平衡」之
        原則與銀行內部規定及帳務處理通例，以轉帳方式記帳時，該轉帳之相關交
        易應連續為之，不允許於其間插入其他之交易，如此該轉帳交易之交易序號
        將係相連續之銜接序號，且轉帳交易必有相對應之「轉帳支出」（ＣＨＷ）
        與「轉帳收入」（ＣＨＤ），始能借貸平衡，方屬正確之記帳。然本事件僅
        有交易序號３５９之「轉帳支出」（ＣＨＷ）交易，而無與之銜接並相對應
        之「轉帳收入」交易，反係對應同額之交易序號３６０之「現金收入」（Ｃ
        ＳＤ）之交易。因轉帳交易並無實際現金支付，而係帳戶內數額之變動，現
        金交易則有實際現金收付情形，在此情形下，可看出上開交易記錄為，借方
        係現金交易，貸方卻為轉帳交易，必然會出現現金短收現象。行員勢必須透
        過更正方式，方能將會計帳目製作正確，故參照上開序時帳第三八一筆，亦
        為上訴人上開帳號，交易代號為０九一０，並出現（ＣＳＥ），數額為十萬
        元。緊接著第三八一筆，交易代號為二八三，係以轉帳方式為之（記載有Ｃ
        Ｈ），依被上訴人銀行所提出之操作手冊，上開序號第三八０及三八一為，
        行員先於上訴人帳號更正十萬元之動作，緊接著連續於同一帳號操作綜合存
        款之定期存款業務，且以轉帳收入方式為之。如此方能將原先帳目之錯誤予
        以更正，達成借貸平衡之目的。是上開櫃員序時帳業已記錄，上訴人當天除
        有透過三個帳戶提領三萬三千元外，另有一筆十萬元，透過轉帳交易方式辦
        理定期存款業務，且因該筆定期存款業務出現記帳錯誤，而有更正之情形，
        並外並無其他以現金或轉帳方式進行定期存款或其他業務之情形。
  （四）按上訴人當天既有以支票存入上開帳戶內，再將支票金額中之十萬元轉存定
        存之事實，則行員為其辦理定期存款業務時，實際上並無現金交付（指以票
        據轉存定存部分），則行員為其辦理定存業務，自需以轉帳交易方式為之。
        由證人陳世榮證稱：因為之前上訴人就託收了二張票據，所以，當天上訴人
        先補登存摺（戊○本人的），存摺上有印出二筆支票金額，之後上訴人就親
        自寫了一張取款條，我就幫她辦理定存，辦完之後就將存摺交還給上訴人，
        此時，定存第十九筆也一併登錄存摺，我就開始辦理下一位客戶，等到處理
        完該位客戶之後，上訴人又拿了三張傳票來取款（上訴人之子的戶頭），總
        共領了三萬三千元，我處理完上訴人取款作業之後還有後續的客戶，三點四
        十幾分開始結帳，結帳時我先核算當日收入的現金數再與電腦金額核對，就
        發現少了十萬元（約下午三點五十幾分），我再去找傳票核對，因為廖女士
        該筆收入是後面才作，且數額相同，所以印象很深刻，我發現將轉帳收入誤
        打成現金收入，所以現金才會少十萬元，所以另外填寫一張傳票，並且將原
        先的傳票書寫「作廢」字樣，再製作另一張傳票為廖女士辦理定期存款，把
        帳目處理正確等語，顯與上開電腦序時帳所記錄之內容相符。再經被上訴人
        資訊室人員蕭喜文到庭證稱：因為電腦儲存資料有限，過一段時間，我們會
        壓縮製成縮影軟片，經過列印之後，就會變成我今日提出之資料（一）的形
        式，如果未製成縮影，則查詢後列印出來，則為資料（二）的形式，本件因
        為時間過久，所以是第一種情形。如果交易後有更正動作，則在下一行會有
        更正紀錄，如果沒有更正就不會有紀錄，由資料（一）的資料可看出第十九
        筆定存交易完成後在下一行有列出紀錄，其中「ＣＳＥ」即是更正的意思，
        因為當時交易已完成，故定存已產生，所以要更正該筆定存，雖不會有解約
        的記載，但是會將起息日及到期日記成同一天，如此並無利息產生，即可解
        除該筆交易等語。及公司要稽核員工之作業，可由傳票、交易明細查詢〔即
        資料（一）〕及從櫃員當天電腦作業之序時帳〔即資料（三）〕，三者可互
        相對照，該資料（三）的資料是由櫃員所屬分行的電腦中列印出來，不是由
        我們資訊室的資料中列印，如果櫃員作交易會先輸入電腦，且驗證傳票，交
        易就完成，此時我們資訊室的電腦就會有紀錄，如果只有輸入電腦交易，沒
        有傳票，此時電腦會要求櫃員驗證傳票，如果沒有驗證傳票就無法完成交易
        ，我們的電腦也不會有紀錄；另外如果只有傳票，沒有輸入電腦交易，則該
        筆交易不會產生，我們的資訊室也不會有任何紀錄等語。足見被上訴人關於
        員工操作有一相互勾稽之制度，並非任意為之且被上訴人總行電腦主檔所儲
        存之資料，與證人陳世榮之證詞及櫃員序時帳之內容均相符。堪信上訴人當
        天關於定期存款業務部分，僅有以支票辦理十萬元之一年期定期存款業務，
        並由證人陳世榮以轉帳交易方式處理，且因陳世榮操作錯誤而有更正情形，
        並無上訴人當天並無以現金方式辦理定期存款之事實。至於上訴人質疑上開
        更正過程及被上訴人銀行之稽核制度，係因其不瞭解會計制度及銀行作業程
        序，而為個人之臆測。
  （五）上訴人又陳稱：當天被上訴人銀行之行員陳世榮果為鍵機錯誤云云，然其發
        生當天何以未告知被上訴人，事後亦未通知被上訴人更正，或是於上訴人陸
        續前往被上訴人銀行辦理業務時告知更正情事，顯然鍵機錯誤之辯解不足採
        信等語。且證人陳世榮亦證稱：當天我處理完後有打電話要通知上訴人，但
        是並沒有找到上訴人本人等語。是姑不論證人陳世榮當天有無通知上訴人，
        然由上開陳述可知，上訴人自始至終均不知悉有錯誤發生及更正之情形。按
        金融機構發現錯誤後逕行更正，並將更正情形通知客戶，讓客戶知悉，雖非
        法律所明訂之義務，卻是現今金融機構應有之態度與作為。本件被上訴人於
        發現錯誤後，雖逕行更正，卻未通知上訴人，其作業之疏失，自有可議之處
        。然其更正行為如未損及上訴人之權益，且與事實相符，此時自不能僅以未
        通知之事實，遽而推論有職員舞弊情形。
  （六）上訴人另陳稱：上開電腦有變更竄改之可能，否認其真實性云云。惟上訴人
        之訴訟代理人係因本身從事與電腦相關之業務，具有專業知識，故對於電腦
        之信賴度不若一般人。然電腦記錄內容之更改，豈是一般人所能為，需具有
        電腦程式相關專業知識，且非常熟悉銀行業務之人員始有可能。銀行或金融
        業因其本身業務利害關係重大，故於設計電腦程式或系統時，無不花費鉅資
        以聘請專業公司設計，設有多重阻礙，豈是平常人所能任意進入系統中加以
        更改。如被上訴人銀行之電腦系統如此容易被更正，則被上訴人與客戶間發
        生此種糾紛情形不知凡幾，何以未見媒體大幅報導，或為主管金融機構之財
        政部所糾正。又縱使證人陳世榮具有該等專業知識，則其能從中上下其手所
        獲取之金額何止區區十萬元，又何需僅為獲利十萬元而甘冒刑責。再參以被
        上訴人銀行於行員發生操作錯誤時，並無法逕行更正，尚須透過主管刷卡動
        作始能放行。而被上訴人亦提出使用主管卡備查簿，證明證人陳世榮當天確
        實有上訴人因為辦理定期存款業務發生錯誤，請求主管刷主管卡放行之記錄
        。顯然，證人陳世榮當天僅為單純之鍵機錯誤，並非任意竄改電腦交易記錄
        。至於上訴人另提出之中央銀行、財政部函釋或台北銀行之內部規章，或與
        定期存款業務無關，或為特定銀行所適用與被上訴人無涉。況縱使被上訴人
        有違反上開函釋之情形（如為客戶書寫傳票或發現錯誤後未通知客戶而逕行
        更正），僅應是否受有行政罰之問題，不得以此即認證人陳世榮有人謀不臧
        之情形。
  （七）綜上，上訴人既無法證明其當天有攜帶八萬元現金至被上訴人銀行之事實，
        且依被上訴人所提出之當天電腦交易紀錄，上訴人僅有一筆定期存款之交易
        記錄。且被上訴人對於上訴人所持綜合存款存摺登載第十九筆之定期存款之
        記錄，亦已提出足資證明係因承辦人員登載錯誤，未及時發現更正而產生，
        嗣後該筆定期存款已因承辦人員發現錯誤而予以更正，並為第二十筆定期存
        款所取代乙節之相關電腦記錄為證。則上訴人主張於八十九年一月四日以現
        金十萬元辦理定期存款，且該筆定期存款即為登載於存摺之第十九筆定期存
        款，自難憑採。
四、本件事證已臻明確，兩造其餘攻擊防禦或舉證，核與判決結果無影響，無庸一一
    論述，附此序明。
五、本件上訴人主張曾於八十九年一月四日以現金十萬元向被上訴人辦理定期存款之
    事實，為不足採，已如前述。被上訴人上開抗辯，尚屬可信。則上訴人執此主張
    被上訴人應依據兩造間之消費寄託關係，請求被上訴人返還十萬五千一百元，及
    自九十年一月四日起至清償日止，按年息百分之五計算之利息，自屬無據。從而
    ，上訴人本於消費寄託之法律關係，請求被上訴人如數給付為無理由，不應准許
    。原審為上訴人敗訴之判決，及駁回其假執行之聲請，並無不合。上訴意旨指摘
    原判決不當，求予廢棄改判，為無理由，應予駁回。
六、結論：本件上訴為無理由，依民事訴訟法第四百三十六條之一第三項、第四百四
    十九條第一項、第七十八條，判決如主文。
中　　　華　　　民　　　國　　九十一　　年　　　三　　　月　　 十三　　 日
                                臺灣臺南地方法院民事第三庭
~B審判長法官　吳森豐
~B　　　法官　葉惠玲
~B　　　法官　許蕙蘭
右正本證明與原本無異
本判決不得上訴。
中　　　華　　　民　　　國　　九十一　　年　　　三　　　月　　 十三　　 日
~B　　　法院書記官　張淑珍
